最高法院刑事判決　　　　　　　　　　111年度台上字第993號
上　訴　人　陳璽元


選任辯護人　陳偉民律師
上列上訴人因妨害性自主案件，不服臺灣高等法院中華民國 110
年11月16日第二審判決（110 年度侵上訴字第23號，起訴案號：
臺灣新竹地方檢察署109 年度偵字第2203號），提起上訴，本院
判決如下：
    主  文
上訴駁回。
    理  由
一、按刑事訴訟法第377 條規定，上訴於第三審法院，非以判決
    違背法令為理由，不得為之。是提起第三審上訴，應以原判
    決違背法令為理由，係屬法定要件。如果上訴理由書狀並未
    依據卷內訴訟資料，具體指摘原判決不適用何種法則或如何
    適用不當，或所指摘原判決違法情事，顯與法律規定得為第
    三審上訴理由之違法情形，不相適合時，均應認其上訴為違
    背法律上之程式，予以駁回。
二、本件原判決認定上訴人陳璽元有原判決事實欄所載之犯行明
    確，因而撤銷第一審諭知上訴無罪之判決，改判論處其成年
    人故意對少年犯對於受扶助之人利用機會性交罪刑（處有期
    徒刑1 年10月）。已詳述認定犯罪事實所憑之證據及其認定
    之理由，從形式上觀察，並無足以影響判決結果之違法情形
    存在。
三、按刑法第228 條第1 項之利用權勢性交罪，係因行為人與被
    害人間具有親屬、監護、教養、教育、訓練、救濟、醫療、
    公務、業務或其他相類似之關係，而利用此權勢或機會進行
    性交，被害人因礙於上揭服從監督關係而隱忍屈從行為人之
    要求，性自主意思決定仍受一定程度之壓抑，與合意性交有
    別；且該犯罪之成立，非以行為人在行為時告知或強調此種
    關係之存在，當下迫使被害人不敢反抗為要件，只要該權勢
    、機會客觀存在，主觀上被害人因此認知而壓抑其性自主意
    志，即足當之。又事實之認定，證據之取捨及其證明力如何
    ，俱屬事實審法院判斷之職權，倘其判斷不違背經驗法則與
    論理法則，自不得指為違法，而據為第三審上訴之適法理由
    。
㈠、原判決認定上訴人有本件成年人故意對少年犯對於受扶助之
    人利用機會性交之犯行，係依憑證人即被害人甲女（代號00
    000-0000000 ，民國00年0 月生，已歿，人別資料詳卷）、
    證人即甲女輔導老師B 女、證人即甲女之父（人別資料均詳
    卷）之證言，及卷附之上訴人與甲女、甲女之父間之LINE通
    訊對話紀錄、性侵害案件通報表、受理疑似性侵害事件驗傷
    診斷書、第一審勘驗甲女於107 年2 月3 日、108 年12月 3
    日及甲女之父於同年12月17日因甲女自殺之報案電話錄音光
    碟、勘驗上訴人與甲女及甲女之父進行和解現場錄音之勘驗
    筆錄等證據資料，逐一剖析、相互勾稽，詳為論述、說明其
    證據取捨之理由。復就上訴人否認犯行所為之各項辯解、如
    何不足以採信，已斟酌卷內資料詳加指駁、論斷。所為論斷
    說明，俱不違背經驗法則及論理法則或判決理由不備之違誤
    。又原判決除敘明甲女證詞如何可信之外，且就上開證據雖
    屬間接證據，然如何得以資為甲女證言之補強證據，相互印
    證，已說明綦詳，並非僅憑被害人甲女之證言為唯一證據。
    上訴意旨所指甲女所述隱諱不合理而有瑕疵、其他資料無從
    為補強證據，本件僅憑甲女證言為上訴人不利認定，有違背
    經驗及論理法則、判決理由欠備及理由矛盾之違法。上訴意
    旨此部分之指摘，無非就原審採證認事職權之適法行使，異
    持評價，任意指為違法，或單純為事實之爭辯，自非適法之
    第三審上訴理由。又原判決以上開證據資料，資為認定上訴
    人本件犯罪事實，業臻明確，是縱除去卷附之內政部警政署
    刑事警察局對上訴人測謊之鑑定書，對判決本旨並不生影響
    ，上訴意旨就關於測謊鑑定之指摘，尚與法律規定得為第三
    審上訴理由之違法情形，不相適合。
㈡、原判決載敘：上訴人係因擔任○○縣政府○○局勤務指揮中
    心之值勤員，於107年2月間值勤時接獲年僅16歲之甲女自殺
    報案電話，其後以電話及LINE通訊軟體聯繫甲女，予以關心
    及輔導，由此建立事實上之扶助或相類關係，而於107年4月
    6日晚上9時許，邀約甲女搭乘其小客車外出，並指示甲女坐
    到後座，致犯本罪，上訴人對甲女顯已存有刑法第228 條規
    定之扶助或相類關係之理由（見原判決第8 至13頁）。復敘
    明：對於本件上訴人所為性行為甲女是否合意乙節，甲女迭
    稱「因信任上訴人」、「上訴人要我做什麼我就做什麼」而
    隱忍屈從；佐以甲女因認遭受侵害後，無法排解焦慮、難安
    的情緒而自殘（燒炭自殺），經由老師B 女輔導時加以陳述
    ，而由B 女通報性侵害案件，並非由甲女主動提出告訴；於
    108年12月間甲女以LINE通訊軟體向上訴人表達「2018年4月
    6日21:00-22:00你性侵了我」、「我已經提出告訴」、「你
    以關心之名義趁著我喪母之亂性侵我這不是事實嗎」加以質
    問，上訴人並未否認性侵害之指控，僅於隔日央求甲女進行
    和解並撤回告訴；甲女及其父與上訴人於108 年12月16日進
    行和解時，甲女仍堅稱「我已經感覺到有異物侵入我的下體
    了，這已經構成性侵害，需要我再說第三次嗎」而堅持本件
    上訴人所為係性侵害，應在和解書記明，不接受上訴人擬寫
    的「性騷擾」字樣，最終由甲女父親同意以「性騷擾」立和
    解書，甲女始終無法接受，亦不能消除不平情緒而於翌日（
    108年12月17日）第2次之燒炭自殘等旨，說明本件並非本於
    甲女合意而發生性行為，而係上訴人利用權勢、機會使甲女
    隱忍屈從而為，如何已該當於刑法第228條第1項規定利用權
    勢性交罪之要件相符之理由（見原判決第13至21頁）。上訴
    意旨略謂：本件並未有事實上之扶助關係、係上訴人下班後
    之見面、甲女係自願合意性交，原判決論以上訴人刑法第22
    8條第1項之利用權勢性交罪，有適用法則不當及判決理由不
    備、理由矛盾之違誤云者。無非就原審採證認事職權之適法
    行使，及原判決明白論斷之事項，徒憑己見，任意指為違法
    ，自非適法之第三審上訴理由。
四、按刑事訴訟法第95條第1 項第1 款規定：「訊問被告應先告
    知犯罪嫌疑及所犯所有罪名。罪名經告知後，認為應變更者
    ，應再告知。」乃被告在刑事訴訟程序上應受告知之權利，
    為憲法第8條第1項正當法律程序保障內容之一，旨在使被告
    能充分行使防禦權，以維審判程序之公平。其所謂「犯罪嫌
    疑及所犯所有罪名」，除起訴書所記載之犯罪事實及所犯法
    條外，自包含依刑事訴訟法第300 條規定變更起訴法條後之
    新罪名。法院就此等新增或變更之罪名，均應於其認為有新
    增或變更之情形時，隨時、但至遲於審判期日前踐行上開告
    知之程序，使被告知悉而充分行使其防禦權，以避免突襲性
    裁判，而確保其權益。本件檢察官起訴書認上訴人係觸犯兒
    童及少年福利與權益保障法第112 條第1 項前段、刑法第22
    1 條第1 項之成年人故意對少年犯強制性交罪嫌，而原審變
    更上揭起訴法條，改論以兒童及少年福利與權益保障法第11
    2 條第1 項前段、刑法第228 條第1 項之成年人故意對少年
    犯對於受扶助之人利用機會性交罪。委諸原審審判筆錄之記
    載，審判長於110 年10 月26 日審判期日訊問上訴人前，依
    法踐行告知程序，就所犯罪名告知「詳如起訴書及原審判決
    書（即第一審）所載，另可能涉犯刑法第228 條、兒童及少
    年福利與權益保障法第112 條第1 項前段罪嫌」（見原審卷
    第196 頁），所告知之罪名即包括刑法第228 條第1 項之罪
    名，原審就該罪名之構成要件亦為實質之調查，給予上訴人
    及其辯護人適當辯論、辯護之機會（同上卷第197 頁以下筆
    錄），顯已踐行刑事訴訟法第95條之告知罪名義務，其於同
    一事實依法變更起訴法條，論以成年人故意對少年犯對於受
    扶助之人利用機會性交之罪刑，於法並無不合。上訴意旨謂
    ：原審未依法踐行告知變更罪名程序，有訴外裁判、剝奪上
    訴人公平審判權利等語，係未依卷內資料，徒憑己見而為之
    指摘，自非適法之第三審上訴理由。
五、以上及其他上訴意旨，核與法律規定得為第三審上訴理由之
    違法情形，不相適合，應認本件上訴為違背法律上之程式，
    予以駁回。
據上論結，應依刑事訴訟法第395條前段，判決如主文。
中    華    民    國   111    年    5     月    26    日
                  刑事第二庭審判長法  官  林  勤  純  
                                  法  官  莊  松  泉  
                                  法  官  李  釱  任  
                                  法  官  吳  秋  宏  
                                  法  官  王  梅  英  
本件正本證明與原本無異
                                  書記官
中    華    民    國   111    年    5     月    30    日